【裁判字號】    98,審訴,4792
【裁判日期】    990211
【裁判案由】    遷讓房屋等
【裁判全文】
臺灣臺北地方法院民事判決            98年度審訴字第4792號
原      告  甲○○
訴訟代理人  張泰昌律師
複 代理 人  賴志凱律師
            李詩楷律師
被      告  乙○○
當事人間請求遷讓房屋等事件，經本院於中華民國99年1 月26日
言詞辯論終結，判決如下：
    主      文
被告應自門牌號碼為臺北市松山區○○○路○段二十六號二樓（
即坐落臺北市○○區○○段一四六五三建號建物）房屋中遷出，
並將房屋返還原告。
被告應給付原告新台幣玖拾柒萬貳仟元，及自民國九十八年十一
月六日起至清償日止，按年息百分之五計算之利息；並自民國九
十八年十一月六日起至遷讓返還上開房屋之日止，按月給付原告
新台幣貳萬元。
訴訟費用新台幣貳萬零肆佰零拾肆元由被告負擔。
本判決第一項部分，於原告以新台幣拾萬元為被告供擔保後
，得假執行。但被告如以新台幣玖拾捌萬伍仟零貳拾陸元為原告
預供擔保後，得免為假執行。
本判決第二項部分，於原告以新台幣拾萬元為被告供擔保後
，得假執行。但被告如以新台幣玖拾柒萬貳仟元為原告供擔保後
，得免為假執行。
    事實及理由
甲、程序方面：
一、本件被告經合法通知，未於最後言詞辯論期日到場，核無民
    事訴訟法第三百八十六條所列各款情形，應依原告之聲請，
    由其一造辯論而為判決。
二、按訴狀送達後，原告不得將原訴變更或追加他訴，但擴張或
    減縮應受判決事項之聲明者，不在此限，民事訴訟法第二百
    五十五條第一項第三款定有明文。本件原告起訴時原聲明請
    求被告給付租金新台幣（下同）934,000元，及自起訴狀繕
    本送達翌日起至清償日止，按年息5％計算之利息；嗣於98
    年11月27日以書狀擴張該部分應受判決事項聲明為972,000
    元，並自98年11月6日起至清償日止，按年息5％計算之利息
    。經核合於前開法條規定，應予准許。
乙、得心證之理由：
一、原告主張：
  (一)兩造於89年10月4日簽訂房屋租賃契約，由被告向原告承租
    原告所有坐落臺北市○○區○○段14653建號（門牌號碼臺
    北市松山區○○○路○段26號2樓，下稱系爭房屋）之房屋
    使用，約定租賃期間自89年10月10日起至90年10月10日止，
    房屋租金每月23,000元、每月租金應於每月10日前繳納，被
    告並於簽約時給付原告押租保證金46,000元；嗣租賃契約期
    間屆滿後，被告仍繼續向原告承租系爭房屋使用，房屋租金
    每月並變更為20,000元，兩造並未另行簽訂書面契約，應視
    為不定期租賃契約。
  (二)詎被告自94年8月10日起即未依約給付租金，經結算後由被
    告於95年2月28日書立書面肯認其尚積欠原告7個月租金未給
    付；惟被告此後仍未依約繳納租金，原告遂於98年8月12日
    以存證信函催告被告於文到7日內給付積欠租金980,000元，
    逾期即以該函為終止租賃契約之意思表示，然該函因招領逾
    期為由遭退回；是原告爰以起訴狀繕本之送達催告被告於10
    日內給付租金，逾期即以起訴狀繕本之送達為終止租賃契約
    之意示。茲既被告逾期未繳納租金，兩造間租賃契約自原告
    催告期間屆滿時起即98年11月5日終止，被告自應依約給付
    原告自94年8月10日起至98年11月5日契約終止之日止，所積
    欠50個月又27日之租金1,0180,000元，扣除被告前所給付之
    押租保證金46,000元後，尚有972,000元之租金未獲給付。
    又被告在租賃契約終止後繼續占有系爭房屋，為無權占有，
    受有相當於租金之利益每月20,000元，自應依民法第一百七
    十九條、第一百八十四條第一項前段規定，給付原告自契約
    終止之翌日即98年11月6日起至遷讓返還房屋之日止，按月
    給付相當於租金之不當得利或負損害賠償責任，每月為
    20,000元。
  (三)為此，本於租賃契約及所有權之法律關係，依民法第四百五
    十五條前段、第七百六十七條前段規定，請求被告遷讓返還
    房屋予原告，且依民法第四百二十一條、第四百三十九條規
    定，請求被告給付積欠之租金972,000元之租金；另依民法
    第一百七十九條、第一百八十四條第一項前段規定，請求被
    告自98年11月6日起至遷讓返還房屋之日止，按月給付相當
    於租金之不當得利或負損害賠償責任，每月為20,000元等情
    。並聲明：除假執行供擔保金額外，如主文所示。
二、被告未於言詞辯論期日到場，亦未提出書狀作何聲明或陳述
    。
三、兩造不爭執之事實：
    本件原告主張如前一所述之事實，已據其提出建物登記謄本
    、門牌證明書、房屋稅繳款書、房屋租賃契約書、被告製作
    之欠租證明、存證信函及回執、郵件信封為證（見本院卷第
    9至20頁）；被告經於相當時期受合法之通知，而於言詞辯
    論期日不到場，亦未提出準備書狀爭執，依民事訴訟法第二
    百八十條第三項準用第一項規定，視同對原告主張之前述事
    實為自認，自堪信原告主張為真實。
四、按承租人租金支付有遲延者，出租人得定相當期限，催告承
    租人支付租金，如承租人於其期限內不為支付，出租人得終
    止租約；租賃物為房屋者，遲延租金之總額，非達二個月之
    租額，不得依前項之規定終止租約，民法第四百四十條第一
    、二項分別定有明文。又不定期房屋租賃，承租人積欠租金
    額，除以擔保金抵償外，達二個月以上時，得收回房屋，土
    地法第一百條第三款規定甚明。次按，所有人對於無權占有
    或侵奪其所有物者，得請求返還之；又租賃契約未定期限者
    ，各當事人得隨時終契約，民法第七百六十七條前段、第四
    百五十條第二項前段亦定有明文。經查，原告主張被告租欠
    租金達二個月以上，並經被告簽立95年2月28日書面肯認確
    有積欠租金之情，為此終止兩造間租賃契約乙節，業經原告
    提出被告製作之欠租證明為證，此既為被告所不爭執，故堪
    信其已具備終止兩造不定期租賃契約之要件，是原告以起訴
    狀繕本之送達，定期催告被告給付租金，逾期即為終止租賃
    契約之意思表示，堪認有據。次查，本件起訴狀繕本業於98
    年10月26日送達（見本院卷第26頁），被告既未於98年11月
    5日給付期限屆滿前如數清償，則原告所為終止意思表示自
    生效力，兩造間租賃契約因原告之終止而消滅。
五、再者，被告於兩造間租賃契約終止後，即無繼續再行占有系
    爭房屋之合法權源，自構成無權占有，應遷出系爭房屋，並
    將系爭房屋騰空返還予原告。是以，原告依民法第七百六十
    七條前段規定請求被告遷讓返還系爭房屋，自屬有據。
六、又依民法第一百七十九條規定：「無法律上之原因而受利益
    ，致他人受損害者，應返還其利益。雖有法律上之原因，而
    其後已不存在者，亦同。」，無權占有他人土地，可能獲得
    相當於租金之利益，為社會通常之觀念。其依不當得利之法
    則請求返還不當得利，以無法律上之原因而受利益，致他人
    受有損害為其要件，故得請求返還之範圍，固應以對方所受
    之利益為度，非以請求人所受損害若干為準（最高法院61年
    台上字第1695號判例參照），惟於審酌對方所受之利益時，
    如無具體數據可資計算，請求人所受損害之數額，未嘗不可
    據為計算不當得利之標準（最高法院92年度台上字第324號
    判決參照）。經查，被告自原告於98年11月6日終止契約翌
    日後即屬無權占有系爭房屋；參諸兩造間租賃契約約定之每
    月租金數額為20,000元，又系爭房屋週遭臨近與其相近坪數
    之房屋租金行情均在每月20,000元以上，有網路資料查詢結
    果在卷可稽（見本院卷第89至96頁）。是原告認被告無權占
    有系爭房屋，每月所獲得之利益，以兩造間約定之每月租金
    20,000元計算，堪屬適當，依上開判例意旨，亦尚屬有據。
    綜上，原告請求被告自98年11月6日起至返還系爭房屋之日
    止，按月給付原告20,000元相當租金之不當得利，自屬有據
    ，應予准許。
七、從而，原告本於租賃契約及所有權之法律關係，依民法第四
    百五十五條前段、第七百六十七條前段規定，請求被告遷讓
    返還房屋予原告，且依民法第四百二十一條、第四百三十九
    條規定，請求被告給付積欠之租金972,000元；另依民法第
    一百七十九條規定，請求被告自98年11月6日起至遷讓返還
    房屋之日止，按月給付相當於租金之不當得利20,000元，為
    有理由，應予准許。
八、本件為判決之基礎已臻明確，原告其餘之陳述及所提其他證
    據，經本院斟酌後，認為均於判決之結果無影響，亦與本案
    之爭點無涉，自無庸逐一論述，併此敘明。
九、訴訟費用之負擔：本件第一審裁判費為20,404元，應由被告
    負擔，爰確定如主文第三項所載。
丙、假執行之宣告：
    原告陳明願供擔保，請求宣告假執行，核無不合，茲酌定擔
    保金額，予以准許。
丁、結論：原告之訴為有理由，並依民事訴訟法第三百八十五條
    第一項前段、第七十八條、第三百九十條第二項，判決如主
    文。
中    華    民    國    99    年    2     月    11    日
                  民事第六庭  法  官  賴錦華
以上正本係照原本作成。
如對本判決上訴，須於判決送達後二十日之不變期間內，向本院
提出上訴狀。
中    華    民    國    99    年    2     月    11    日
                              書記官  張馨文

司法院資訊處製作；財團法人民間司法改革基金會備份。
